臺灣高等法院刑事裁定
110年度毒抗字第1618號
抗  告  人
即  被  告  吳建成



上列抗告人即被告因違反毒品危害防制條例案件，不服臺灣新北
地方法院中華民國110年9月8日110年度毒聲字第1761號裁定（聲
請案號：臺灣新北地方檢察署110年度聲觀字第1527號、110年度
毒偵字第4569號），提起抗告，本院裁定如下：
    主  文
抗告駁回。                                             
    理  由
一、原裁定意旨略以：抗告人即被告甲○○（下稱抗告人）基於施
    用第二級毒品之犯意，於民國110年2月13日3時37分許為警
    採尿時起回溯96小時內某時許（扣除為警查獲至採尿期間）
    ，在不詳地點，以不詳方式，施用第二級毒品甲基安非他命
    1次等情，雖經抗告人否認犯行，惟上開事實有新北市政府
    警察局板橋分局110年8月17日函及所附採驗尿液通知書回執
    聯、列管人口基本資料查詢、臺灣新北地方檢察署（下稱新
    北地檢署）檢察官強制到場（強制採驗尿液）許可書、抗告
    人警詢筆錄、新北市政府警察局受採集尿液檢體人姓名及檢
    體編號對照表、台灣檢驗科技股份有限公司濫用藥物實驗室
    110年3月8日濫用藥物檢驗報告可佐，足認抗告人確有施用
    甲基安非他命之行為。又抗告人曾因施用毒品案件，經法院
    裁定令入戒治處所施以強制戒治，於90年8月30日停止執行
    釋放出所，於90年10月30日保護管束期滿執行完畢，有本院
    被告前案紀錄表在卷可按，足認抗告人係經強制戒治執行完
    畢釋放3年後，再為本件施用毒品犯行，依毒品危害防制條
    例第20條第3項、第1項規定，仍應裁定令入勒戒處所施以觀
    察、勒戒。從而，檢察官聲請於法並無不合，應予准許等語
    。
二、抗告意旨略以：抗告人於本件為警查獲至採尿時止，人身自
    由受拘束，有違憲法第8條應予人民身體自由保障之規定，
    況抗告人並非現行犯，未為違法之行為，身上亦無違禁品等
    情。而抗告人因服刑出監返鄉不久父母就過世，人生頓失依
    靠，工作不順，才藉著吸毒讓自己有多一點工作機會。這段
    日子抗告人被警方查獲及強制採尿數次，沒造成司法資源的
    浪費，故想爭取緩起訴戒癮治療之機會，使抗告人之生活、
    工作、家庭關係不會受到影響，也不會浪費司法資源等語。
三、本院之判斷：
　㈠原裁定關於何以認定抗告人確有上開施用第二級毒品犯行，
    以及應令入勒戒處所施以觀察、勒戒等節，已詳敘其依據及
    憑以認定之理由，與卷附前開事證相符。又抗告人曾於89年
    間因施用毒品案件，經執行觀察、勒戒後，因認有繼續施用
    毒品之傾向，復經法院裁定令入戒治處所施以強制戒治，於
    90年8月30日因停止其處分而出監，嗣後再經法院裁定停止
    戒治，所餘戒治期間付保護管束，而於90年10月30日因保護
    管束期滿執行完畢釋放出所，之後即未再受觀察、勒戒或強
    制戒治之處分等節，有本院前案紀錄表在卷可考。因其本件
    施用毒品行為，已超過前開觀察、勒戒執行完畢釋放後3年
    以上，依現行毒品危害防制條例第20條第3項、第1項規定，
    即應入勒戒處所觀察、勒戒，從而原審裁定准許檢察官之聲
    請觀察、勒戒，並無違誤。
　㈡抗告意旨雖以前詞置辯。惟查：
　　⒈依毒品危害防制條例第24條第1項規定，對於施用毒品者之
      「初犯」及經觀察、勒戒或強制戒治執行完畢釋放後「3
      年後再犯」之人，其毒癮治療方式，係採「觀察、勒戒」
      與「緩起訴之戒癮治療」併行模式，但並無「緩起訴之戒
      癮治療」應優先於「觀察、勒戒」之強制規定。且觀同條
      例第20條第1項係規定犯第10條之施用第一、二級毒品罪
      者，檢察官「應」聲請法院裁定，令被告入勒戒處所觀察
      、勒戒；而第24條第1項則規定，於檢察官對被告為附條
      件之緩起訴處分時，檢察官仍應依刑事訴訟法第253條之1
      第1項規定，參酌刑法第57條所列事項及公共利益之維護
      ，認以緩起訴為適當者，始得為之。由此可知檢察官應以
      向法院聲請觀察、勒戒為原則，於有特殊情形始得為附條
      件之緩起訴處分。因此，檢察官應採行如何之處遇程序，
      是由檢察官裁量，法院無權決定，亦不得認為屬於施用毒
      品者所享有之權利，除非檢察官之聲請有違法或顯然不當
      之情形，否則法院即應受拘束，尚無擅以其他方式替代之
      權，或得以其他原因免予執行之餘地。
　　⒉如上所述，因抗告人本件施用毒品行為，已超過前開觀察
      、勒戒、強制戒治執行完畢釋放後3年以上，檢察官依法
      本得視抗告人具體情狀及公共利益之維護等情，裁量選擇
      最適當之處遇，況抗告人於前開觀察、勒戒、強制戒治執
      行完畢後，仍有多次施用毒品經法院判處罪刑，卻再度施
      用，足見抗告人之自律性不佳，參以依毒品戒癮治療實施
      辦法及完成治療認定標準第2條規定，於緩起訴處分前，
      如因故意犯他罪，經檢察官提起公訴或判決有罪確定者，
      亦不適合為附命完成戒癮治療之緩起訴處分，考其規定意
      旨，即在審酌行為人之自律程度及再犯率高，緩起訴處分
      已無從達成目的。則檢察官於斟酌全般事證後，為達戒癮
      治療之目的，選擇向法院聲請對抗告人施以觀察、勒戒，
      原審裁定准許，核無違誤。
　　⒊按憲法第8條第1項揭櫫人民身體自由應受保障之基本原則
      ，司法院並著有諸多解釋，明示非依法律，不得限制人身
      自由，且縱經立法，仍應符合比例原則與必要原則，執行
      時，尤須選擇損害人權最少之方式為之，始符合法治國基
      本要求。依毒品危害防制條例第25條第1項、第2項之規定
      ，犯同法第10條之罪經執行刑罰或保護處分完畢後2年內
      ，警察機關應定期或於其有事實可疑為施用毒品時，通知
      其於指定之時間到場採驗尿液，無正當理由不到場，得報
      請檢察官或少年法院（地方法院少年法庭）許可，強制採
      驗。到場而拒絕採驗者，得違反其意思強制採驗，於採驗
      後，應即時報請檢察官或少年法院（地方法院少年法庭）
      補發許可書。抗告人前因犯毒品危害防制條例第10條之罪
      ，於109年4月21日因縮短刑期執畢出監，並於執行刑罰完
      畢之日起算2年內列管，至111年4月21日解除列管，承辦
      員警依上開規定通知抗告人於110年1月14日14時前至新北
      市政府警察局板橋分局採尿室採尿，而通知書送達時已由
      抗告人本人簽收，惟抗告人未依上開時間到場，承辦警員
      即報請檢察官核發強制採驗尿液許可書獲准後，方對抗告
      人於許可書所載強制到場及強制採驗日期之期間、強制到
      場採驗尿液處所實施強制採尿，有上開新北市政府警察局
      板橋分局110年8月17日函及所附採驗尿液通知書回執聯、
      列管人口基本資料查詢、新北地檢署檢察官強制到場（強
      制採驗尿液）許可書在卷可參，是依上開說明，承辦警員
      將抗告人帶至警察局強制採尿之程序並無違法，抗告意旨
      主張其人身自由不應受拘束云云，並非可採。
　　⒋立法者於毒品危害防制條例規定觀察、勒戒之目的，係為
      輔助施用毒品者戒除毒癮，屬保安處分一種，與刑罰執行
      目的不同，觀察、勒戒著重治療，而非處罰，旨在透過一
      段期間之監禁式治療，幫助施用毒品者遠離毒品以達戒除
      毒癮，手段與目的均屬適當，無違比例原則。至抗告意旨
      雖以其若受觀察、勒戒，將影響生活、工作及家庭等語，
      惟此亦與法院是否裁定令入勒戒處所執行觀察、勒戒之判
      斷無涉，自不足以作為其免除觀察、勒戒之適法事由。
四、綜上所述，原審裁定以抗告人施用第二級毒品之犯行事證明
    確，且距先前所受強制戒治處分執行完畢已逾3年，乃依檢
    察官之聲請，裁定令其入勒戒處所施以觀察、勒戒，核無違
    誤。本件抗告無理由，應予駁回。
據上論斷，應依刑事訴訟法第412條，裁定如主文。
中　　華　　民　　國　　110 　年　　11　　月　　30　　日
                  刑事第十三庭  審判長法　官  洪于智
                                      法　官  黃惠敏
                                      法　官  黃玉婷
以上正本證明與原本無異。
不得再抗告。
                                      書記官  傅國軒
中　　華　　民　　國　　110 　年　　12　　月　　3 　　日